行　政　法　院　判　決　　　　　　　　　　　　　　八十七年度判字第八八○號
　　原　　　告　鴻友科技股份有限公司
　　代　表　人　甲○○
　　訴訟代理人　乙○○
　　被　　　告　經濟部中央標準局
右當事人間因新型專利異議事件，原告不服行政院中華民國八十六年十月九日台八十
六訴字第三八九二九號再訴願決定，提起行政訴訟。本院判決如左︰
　　主  文
原告之訴駁回。
　　事  實
緣原告於民國八十三年十一月十七日以其「彩色影像掃描裝置」包括一影像感應元件
，將掃描物之影像轉為三種顏色之類比電壓訊號；一時鐘驅動裝置，電連接於影像感
應元件，用以提供影像感應裝置一時脈訊號，俾影像感應元件可同步輸出三種顏色之
類比電壓訊號；三獨立開關放大裝置，電連接於影像感應元件，分別用以改變三種類
比電壓訊號值之大小，且於同一時刻只輸出一種顏色之類比電壓訊號；一類比數位轉
換裝置，電連接於三獨立開關放大裝置，將三類比電壓訊號轉為數位訊號；一資料處
理裝置，電連接於類比數位轉換裝置，接收並儲存數位訊號，供進一步使用等情，向
被告申請新型專利，經被告編為第00000000號審查，准予專利。公告期間，
關係人楊淑雲以本案於申請前已見於刊物，係運用申請前既有之技術或知識，而為熟
習該項技術者所能輕易完成且未能增進功效，有違專利法第九十七條、第九十八條第
一項第一款及第二項規定，檢具第00000000號「彩色光學閱讀機掃描裝置」
新型專利案（以下稱引證一）專利說明書影本、第00000000號「光學掃描裝
置」新型專利案（以下稱引證二）專利說明書影本及ANALOG DEVICES公司西元一九九
四年八月出版之 DESIGN-IN REFERENCE MANUAL （以下稱引證三），對之提起異議。
案經被告審查，為「本案異議成立，應不予專利。」之審定，發給八十五年九月二十
日（）台專（判）○四○二○字第一三六六二○號專利異議審定書。原告不服，提
起訴願、再訴願，遞遭決定駁回，遂提起行政訴訟。茲摘兩造訴辯意旨如次：
原告起訴意旨略謂︰一、由被告審定書內容整體言之，係以本案之影像感應元件、時
鐘驅動裝置、三獨立開關放大裝置、類比數位轉換裝置及資料處理裝置主項特徵已由
引證一、三所揭露，而引證一、三證據力足以證明本案有違新穎性及進步性規定。但
此係錯誤之認定。因被告所頒審查基準第 2－2－5頁中對新穎性之檢驗所作之規定：
『不得將二個以上獨立的引證資料予以組合，以與「請求項所載新型」。進行比對』
，而將引證一與引證三予以組合以質疑本案之新穎性實為一錯誤之舉，故被告所言「
引證一、三之證據力足以證明本案有違新穎性及進步性規定」中有違新穎性部分係一
違法審定。又根據被告所頒之專利審查基準第2－2－19頁及第2－2－20頁所載對於相
關新型類型之進步性判斷之闡述提到「構成要件置換之新型，係指將他新型之構成要
件之一部分，以其他已知之構件來置換之新型而言。如此之置換可產生某一新功效或
增進某種功效，此種構成要件置換之新型，為非能輕易完成，惟如此之置換如未能
產生某一新功效或增進某種功效時，則為熟習該項技術者所能輕易完成且未能增進
功效者。」可清楚得知，進步性之認定乃其裝置是否能產生某一新功效或增進某種
功效，且該使用之構件也不必為其所獨創（但概念乃為獨創），但被告竟陷入異議人
似是而非之論述中，而以「三獨立開關放大裝置，其係本案申請前已公開者」，進而
推論出本案有違進步性之審定，係實為一大謬誤。被告採用關係人之看法。在根本上
之認定即有認識未清之處，爰一一說明：(一)、被告用以證明本案有違進步性之引證三
中，雖指出該證據（AD813 IC）可應用於 RGB放大器及 CCD基本系統等領域中，但並
未能揭示任何將其（AD813 IC）運用於等同於本案申請專利範圍第一項中所揭露技術
手段之述，而可與本案相提並論，再者，關係人於異議理由書第五頁第十一行至第
十三行所述之『明白指出該AD813 IC傑出的影像規格，致使其至 50MHZ仍維持 0.1db
平穩的增益、0.03 增益失真、及0.06 度之相位失真』，僅為一般放大器之特性描
述，與本案所達成之功效毫無關聯，但卻誤導被告做出錯誤之審定，此乃由於被告未
細究該關係人所提證據之內容而逕採該其偏頗之言論所致。(二)、而本案說明書及圖式
乃為揭示一達成新功效之彩色影像掃描裝置的技術手段，其間係述及於一彩色影像掃
描裝置中，如何運用三獨立開關放大裝置之技術思想來完成分色、消除習用放大器間
阻抗相互影響之失真問題、分別提供 RGB三原色之不同增益（gain）與參考電壓值（
ref-erence）等增進掃描器功效之作用，尤其是以三獨立開關放大裝置來提供 RGB三
原色之不同增益，以消除因彩色電荷耦合元件 color CCD對 RGB三原色之不同感應率
所造成後續之類比轉數位動作的困擾，於關係人所提之引證案中皆未有任何揭示，甚
至於該引證三AD813 IC之技術手冊內容亦未提及關於本案特徵技術手段（提供 RGB三
原色之不同增益）之教示，故本案所揭露之技術手段與所達之功效增進絕非由該所提
證據可直接產生。(三)、被告以引證三之AD813 IC與本案說明書所述與圖式所揭露之內
容相同，進而認定本案申請前已公開等說法，而逕自作出本案不具專利性之審定，係
被告多所誤解而導致。詳言之，引證三所提之AD813 IC構件，原告早已於本案說明書
中揭露，為原告主動提出，可完成本案之一實施例構件，而被告竟認同該關係人以本
案說明書中習用說明段所揭示之內容與原告主動提出之實施例構件來質疑本案，完全
推翻被告原先依同樣技術水準所做『准予專利』之審定，使本案可專利之技術內容公
開以饗大眾，但卻得不到應有之保護，如此反覆無常如何使原告心服。再者，根據其
他先進國家之專利實務見解，一日經審查獲准之專利，其進步性於無新證據之情況下
，不該再受到質疑，實因進步性之認定係為專利審查中較缺乏一定準則之審查項目，
而在該關係人未提出任何其他異於本案說明書所揭露內容之有力證據的情況下，若純
粹因其本身對於進步性認知差異，造成本案犧牲於被告委員們標準不一之主觀認定下
，相信絕非專利制度之本意。更何況在現今分工如此精密的產業界中，苛求創作之每
一構件皆為獨創、自製顯然不合情理且於法無據的，原告願再度強調，引證案皆未揭
示任何關於本案特徵技術手段之內容，而且AD813 IC係為可完成本案之一實施例構件
，絕非為可與本案相提並論之標的物。依上所述，被告之異議審定理由錯誤叢生，荒
謬地竟於相同之技術水準與引證資料引證一與引證三皆為原告早於本案說明書中所主
動揭露下，做出與初審委員截然不同之判斷，因而致使原告之暫准專利被不當撤銷，
然經上述再次說明後，鈞院應已完全知悉其被告對此異議案內容認知之謬誤。二、經
濟部訴願決定，除持與原處分相同之荒謬論見外，竟於未提任何證據之情況下，以「
將R、G、B 三個電子訊號予以獨立開關控制、放大之處理，則是最基本、最傳統的技
術而且在很多地方都有這種典型的應用例子」之說法企圖掩飾被告明顯之不當處分，
而「再者，以最傳統的三個獨立開關放大裝置做分色處理，自然能使三原色有不同增
益，避免訊號彼此影響而失真，此為傳統習知技藝的優點，亦係電子電路之基本常識
。非訴願人所獨創。」其見解更暴露了訴願委員會專利專業知識不足之狀況，且其邏
輯推論完全是一倒因為果之舉。原告亦早於申請案之說明書中言明，三個獨立開關放
大裝置可用習用構件之AD813 IC來完成，本非原告所獨創，但將其運用於掃描器中而
達成分色、消除習用放大器間阻抗相互影響之失真問題、分別提供 RGB三原色之不同
增益gain與參考電壓值 reference等功效，卻是習用掃描器所未能具備的。由上述可
知，訴願委員之推論嚴重暴露其專利素養之不足，尤其在未舉出任何足以支持其認定
本案不具專利性之證據之際，仍瞪著眼說出本案之技術手段在很多地方都有這種典型
的應用例子，如何使人信服，而且搞不清楚專利審查之標的為何，更是讓人扼腕，因
此其訴願駁回之決定係有不當。三、行政院再訴願決定支持被告與經濟部之看法，然
其決定所謂「獨立開關放大器設計用在掃描器，早已在習知期刊揭露，不具新穎性」
。之說法，並未提出任何佐證予以支持，況且，即使獨立開關放大器設計已然使用在
掃描器中，其手段是否與本案之手段相同，在無任何比較說明之情況下便逕下本案不
具新穎性之斷語，實為一不負責任之舉。至於類此信號準位落於類比數位轉換器之工
作範圍，是使用類比數位轉換器之一般常識，當影像感測器輸出的 R、G、B信號大小
不同時，自然要使用不同增益值，本案所稱能提供每個顏色信號R、G、B 之不同增益
，使其類比電壓準位可同時落於類比數位轉換器之工作範圍云云，亦無進步性」之推
論亦為一倒因為果之舉，系爭案為消除因彩色電荷耦合元件 color CCD對 RGB三原色
之不同感應率所造成後續之類比轉數位動作的困擾，而使得彩色電荷耦合元件 color
CCD 所輸出之類比電壓準位可同時落於類比數位轉換器之工作範圍，於是運用一可分
別提供RGB 三原色不同增益之三個獨立開關放大裝置來達成目的，但竟反被以一「後
見之明」。認為是輕易之舉、一般常識而判定不具進步性。四、綜前析述，引證案皆
為系爭案原說明書中主動提出之先前技藝，無法質疑本案之新穎性，而被告及其上級
機關以「倒因為果」之「後見之明」踐踏原告之創作，未有任何佐證便審定本案不具
進步性，顯然草率無理，為此狀請明鑒，賜為判決將一再訴願決定及原處分撤銷，用
保原告合法權益等語。
被告答辯意旨略謂︰一、查專利系爭案之審查必須就兩造所提之理由逐一審酌，今異
議理由既已主張本案為申請前已見於刊物或已公開使用者，則被告就其理由，認為本
案影像感應元件、時鐘驅動裝置、類比數位轉換器裝置及資料處理裝置等構成，確已
由引證一所揭露，而本案三獨立開關放大裝置亦已見於引證三中，是以本案之各組成
元件已由引證一及三所公開在先，本案自不具新穎性，被告所為之審定並無違誤。二
、次查本案第四圖（ａ）及第四圖（ｂ）之較佳實施例確與引證三之接腳圖及第五十
二圖完全相同，引證三亦明示其有 RGB放大器及 CCD基本系統等應用與本案三獨立開
關放大裝置之功能相同，本案之主張創作所在及其功效自為引證三之引用而可直接獲
致者，加以本案依其組件而得之整體構成為諸引證證據之習用技術之運用且無功效增
進者，因此本案自有違進步性規定。三、綜上所述，被告所為本案異議成立，應不予
專利之審定並無違法，本案原告之訴無理由，敬請駁回原告之訴等語。
　　理  由
按申請前已見於刊物或已公開使用者，不得申請取得新型專利，為專利法第九十八條
第一項第一款前段之當然解釋。又同條第二項復規定，新型係運用申請前既有之技術
或知識，而為熟習該項技術者所能輕易完成且未能增進功效時，雖無同條第一項所列
情事，仍不得申請取得新型專利。查本件原告以如首揭事實欄所載之「彩色影像掃描
裝置」向被告申請新型專利，經被告編為第00000000號審查，准予專利。公
告期間，楊淑雯以本案於申請前已見於刊物，係運用申請前既有之技術或知識，而為
熟習該項技術者所能輕易完成且未能增進功效，有違專利法第九十七條、第九十八條
第一項第一款及第二項規定，乃檢具引證一、引證二及引證三等證據，對之提出異議
，被告審查後以本案影像感應元件及時鐘驅動裝置，相同於引證一彩色影像感應手段
及驅動手段，用以感測畫像並轉換為類比信號，並以鐘率信號同步輸出紅、綠、藍三
色影像信號，以使彩色電荷耦合元件完成光電轉換作用；本案類比數位轉換器裝置，
相同於引證一之類比＼數位轉換手段，以將類比影像信號轉換為數位影像信號；本案
資料處理裝置，亦相同於引證一之像元排列手段，其包含一塊可讀寫緩衝記憶體，以
存放影像資料，及一緩衝記憶體位址產生手段，以控制影像資料儲存於可讀寫緩衝記
憶體。引證三第9－127、9－143及9－144頁揭示一AD813 IC；第9－127頁左半頁應用
欄下指出其有 RGB放大器及 CCD基本系統等二項應用；第9－127頁接腳圖及第9－143
頁第五十二圖相同於本案第四圖(2)及第四圖(6)，且本案說明書第六頁第九行至第十三
行亦說明本案三獨立開關放大裝置係使用引證三之AD813 IC。本案申請專利範圍第一
項之影像感應元件、時鐘驅動裝置、三獨立開關放大裝置、類比數位轉換裝置及資料
處理裝置主項特徵已由引證一、三所揭露，認本案有違新穎性及進步性規定。又引證
二申請專利範圍第十二項所述之直流位移器，電連接於類比＼數位轉換器，用以調整
參考黑電壓，以調整解晰範圍；創作說明書第四頁第十七行所述之電腦將緩衝器之影
像數碼資料整合輸出；申請專利範圍第三項所述之電荷耦合元件，皆相同於本案申請
專利範圍第二、五、六項所述之技藝；引證一申請專利範圍第一項所述之位置控制手
段，可讀寫緩衝記憶體及緩衝記憶體位址產生手段，亦相同於本案申請專利範圍第三
、四項所揭技藝，本案申請專利範圍第二、三、四、五、六項所述附屬特徵復皆見於
引證一、二，乃依專利法第九十八條第一項第一款及第二項規定，為「本案異議成立
，應不予專利。」之審定。原告不服，循序提起行政訴訟，而為如前揭事實欄所載之
主張。惟查本案於一再訴願程序中，曾經函請財團法人工業技術研究院光電工業研究
所審查及答辯，據該所審查結果，其審查及答辯意見略謂：「(一)將彩色訊號分成「Ｒ
、Ｇ、Ｂ」三個訊號來個別處理，是彩色相關產品的基本觀念。而將Ｒ、Ｇ、Ｂ三個
電子訊號予以獨立開關控制、放大之處理，則是最基本、最傳統的技術；而且在很多
地方都有這種典型的應用例子；例如附件一文獻（即－－）圖一
和附件二文獻（即－3IC 密型－－周邊回路）的圖十
二。異議案中所列舉之AD813 IC元件之應用，雖然只提到Ｒ、Ｇ、Ｂ放大和 CCD系統
的應用，而且它的電路應用圖五十二也只有簡單描述。但對從事彩色技術產品的工程
人員而言，很容易就明瞭其典型的應用結構是如附件一、附件二及訴願案等所列出之
相似應用。一般而言，電子元件的產品資料或目錄中，均不會詳細的描述顯而易見或
容易聯想的應用例子。訴願人（即原告）之創造，很明顯是與異議案所列應用相似，
且與附件一、附件二所示之習知技術相似。訴願人以「於異議人所提之引證案（異議
證據一、異議證據二）中皆未有任何揭示，甚至於該異議證據三（AD813 IC）之技術
手冊內容亦未提及關於本案特徵技術手段（提供Ｒ、Ｇ、Ｂ三原色之不同增益）之教
示」，來要求認定其創作具有新穎性及進步性，似乎有不合理之處。(二)以最傳統的三
個獨立開關放大裝置做分色處理，自然能使三原色有不同增益、避免訊號彼此影響而
失真。這是傳統習知技藝的優點，而且也是電子電路的基本常識。而訴願人卻認為這
些習知技藝是其所獨創。(三)綜上所述，訴願人認定之創作，很明顯的相似於異議案、
附件一及附件二所列之結構，均是將習知技術組合而成。所差別的僅是把應用電路說
明的更詳細一些，但未有新穎性及進步性，．．．。」『(一)、再訴願人（即原告）認
為：系爭案與異議證據一、二雖有不同，但這樣的差異性只是建立在元件的選用上。
系爭案使用了獨立開關放大器並稱其為專利特徵，但獨立開關放大器本身就是被設計
為用在掃描器上的放大器，且早已在習知期刊上被揭露（該期刊請參考原訴願審查意
見書的附件一文獻與附件二文獻），是故系爭案已喪失其新穎性與進步性。(二)、使類
比信號準位落於類比數位轉換器之工作範圍，是使用類比數位轉換器之一般常識，因
此當影像感測器輸出的Ｒ、Ｇ、Ｂ信號大小不同時，自然要使用不同增益值。故系爭
案所稱之達成功效：「提供每個顏色信號Ｒ、Ｇ、Ｂ之不同增益，使其類比電壓準位
可同時落於類比數位轉換器之工作範圍．．．」亦無新穎性及進步性可言。．．．。
』等情。有該所八十六年一月三十一日（八六）工研光企字第○○二九號及八十六年
七月二十四日（八六）工研光企字第○一七一號各函檢附之審查意見書、答辯意見書
附訴願卷可稽。核其審查及答辯之意見與被告及一再訴願決定機關之認定並無二致。
而該所為我國光電工業之研究機構，對於光電工業之理論及實務均具權威性，所為之
審查意見具有鑑定性質，自屬客觀可信。從而，被告原處分為「本案異議成立，應不
予專利。」之審定及一再訴願決定遞予維持，均無違誤。原告起訴意旨，仍執前詞指
摘原處分及一再訴願決定違法，難謂有理由，應予駁回。
據上論結，本件原告之訴為無理由，爰依行政訴訟法第二十六條後段，判決如主文。
中    華    民    國     八十七      年      五      月      十五       日
                    行 政 法 院 第 五 庭
                                審 判 長 評  事      葉  振  權
                                         評  事      黃  璽  君
                                         評  事      沈  水  元
                                         評  事      林  清  祥
                                         評  事      劉  鑫  楨
右  正  本  證  明  與  原  本  無  異
                                         法院書記官  陳  佩  玲
中    華    民    國     八十七      年      五      月      十六       日
